ACORDAO-COMPLETO-2343226

ACÓRDÃO 3323/2019 ATA 15/2019 - SEGUNDA CÂMARA

VISTOS, relatados e discutidos estes autos da Tomada de Contas Especial instaurada pelo então Ministério do Desenvolvimento Social em desfavor do Sr. Possidônio Queiroga da Silva Neto, Prefeito de Patu/RN na gestão 2005/2008, tendo em vista a omissão do dever de prestar contas dos recursos repassados àquela municipalidade pelo Fundo Nacional de Assistência Social – FNAS no exercício de 2008, na modalidade fundo a fundo, a título de cofinanciamento federal das ações continuidades da assistência social, no âmbito do Sistema Único de Assistência Social – SUAS, e que tinham por objeto a execução dos Programas de Proteção Social Básica – PSB e Proteção Social Especial – PSE. 
       ACORDAM os Ministros do Tribunal de Contas da União, reunidos em Sessão da 2ª Câmara, ante as razões expostas pelo Relator, em: 
        9.1. nos termos dos arts. 1º, inciso I, 16, inciso III, alínea a, 19, caput, da Lei 8.443/1992, julgar irregulares as contas do Sr. Possidônio Queiroga da Silva Neto, condenando-o pagamento das quantias abaixo discriminadas, com a fixação do prazo de quinze dias, a contar da notificação, para comprovar, perante o Tribunal (art. 214, inciso III, alínea a, do Regimento Interno/TCU) , o recolhimento da dívida aos cofres do Fundo Nacional de Assistência Social, atualizada monetariamente e acrescida dos juros de mora, calculados a partir das datas indicadas, até a data do efetivo recolhimento, na forma prevista na legislação em vigor:
	Data
	Valor (R$) 

	13/2/2008
	525,00

	19/2/2008
	4.500,00

	19/2/2008
	3.100,00

	21/2/2008
	5.780,00

	25/2/2008
	2.120,00

	25/2/2008
	3.500,00

	7/3/2008
	5.065,00

	12/3/2008
	3.100,00

	12/3/2008
	525,00

	14/3/2008
	4.500,00

	20/3/2008
	5.780,00

	1º/4/2008
	5.065,00

	8/4/2008
	4.500,00

	15/4/2008
	3.100,00

	15/4/2008
	525,00

	18/4/2008
	5.800,00

	22/4/2008
	5.065,00

	9/5/2008
	5.065,00

	12/5/2008
	4.500,00

	12/5/2008
	3.100,00

	12/5/2008
	525,00

	15/5/2008
	5.680,00

	6/6/2008
	4.500,00

	9/6/2008
	3.100,00

	11/6/2008
	525,00

	17/6/2008
	5.600,00

	24/6/2008
	5.065,00

	1º/7/2008
	4.500,00

	1º/7/2008
	5.580,00

	1º/7/2008
	3.768,75

	2/7/2008
	5.065,00

	2/7/2008
	525,00

	3/7/2008
	3.100,00

	5/8/2008
	525,00

	6/8/2008
	3.100,00

	8/8/2008
	5.065,00

	12/8/2008
	4.500,00

	15/8/2008
	5.480,00

	19/8/2008
	3.768,75

	2/9/2008
	525,00

	4/9/2008
	4.500,00

	4/9/2008
	5.065,00

	4/9/2008
	3.100,00

	10/9/2008
	5.260,00

	10/9/2008
	3.768,75

	8/10/2008
	3.100,00

	8/10/2008
	525,00

	13/10/2008
	5.220,00

	15/10/2008
	3.768,75

	17/10/2008
	4.500,00

	7/11/2008
	4.500,00

	7/11/2008
	525,00

	11/11/2008
	3.100,00

	12/11/2008
	5.240,00

	13/11/2008
	3.768,75

	3/12/2008
	5.065,00

	8/12/2008
	525,00

	16/12/2008
	3.100,00

	16/12/2008
	3.768,75

	19/12/2008
	4.500,00

	22/12/2008
	6.500,00

	23/12/2008
	5.065,00

	30/12/2008
	5.065,00

        9.2. aplicar ao Sr. Possidônio Queiroga da Silva Neto a multa prevista nos arts. 19, caput, e 57 da Lei 8.443/1992, no valor de R$ 42.000,00 (quarenta e dois mil reais) , fixando-lhe o prazo de 15 (quinze) dias, a contar da notificação, para que comprove, perante o Tribunal (art. 214, inciso III, alínea a, do Regimento Interno/TCU) , o recolhimento da dívida aos cofres do Tesouro Nacional, atualizada monetariamente desde a data do presente Acórdão até a do efetivo recolhimento, se for paga após o vencimento, na forma da legislação em vigor; 
        9.3. autorizar, caso requerido, nos termos do art. 26 da Lei 8.443/1992, c/c o art. 217 do Regimento Interno/TCU, o parcelamento da dívida em até 36 (trinta e seis) parcelas mensais e sucessivas, sobre as quais incidirão os correspondentes acréscimos legais (débito: atualização monetária e juros de mora; multa: atualização monetária) , esclarecendo ao responsável que a falta de pagamento de qualquer parcela importará no vencimento antecipado do saldo devedor, sem prejuízo das demais medidas legais;
        9.4. autorizar, desde logo, com base no art. 28, inciso II, da Lei 8.443/1992, a cobrança judicial da dívida, caso não atendida a notificação;
        9.5. enviar cópia deste Acórdão à Procuradoria da República no Estado do Rio Grande do Norte, nos termos do § 7° do art. 209 do Regimento Interno/TCU, para a adoção das medidas que entender cabíveis.

Tomada de Contas Especial instaurada pelo então Ministério do Desenvolvimento Social tendo em vista a omissão do dever de prestar contas dos recursos repassados àquela municipalidade pelo Fundo Nacional de Assistência Social  FNAS no exercício de 2008, na modalidade fundo a fundo, a título de cofinanciamento federal das ações continuidades da assistência social, no âmbito do Sistema Único de Assistência Social  SUAS.

Segunda Câmara

Município de Patu/RN.

3. Responsável: Possidônio Queiroga da Silva Neto (XXX.971.944-XX).

13.1. Ministros presentes: Ana Arraes (Presidente), Augusto Nardes, Aroldo Cedraz e Raimundo Carreiro.
13.2. Ministros-Substitutos presentes: Marcos Bemquerer Costa (Relator) e André Luís de Carvalho.

MARCOS BEMQUERER

Trata-se da Tomada de Contas Especial instaurada pelo então Ministério do Desenvolvimento Social em desfavor do Sr. Possidônio Queiroga da Silva Neto, Prefeito de Patu/RN na gestão 2005/2008, tendo em vista a omissão do dever de prestar contas dos recursos repassados àquela municipalidade pelo Fundo Nacional de Assistência Social – FNAS no exercício de 2008, na modalidade fundo a fundo, a título de cofinanciamento federal das ações continuidades da assistência social, no âmbito do Sistema Único de Assistência Social – SUAS, e que tinham por objeto a execução dos Programas de Proteção Social Básica – PSB e Proteção Social Especial – PSE. 
2.	Transcrevo, a seguir, com os devidos ajustes de forma, a instrução da Secretaria de Controle Externo de Tomada de Contas Especial – Secex/TCE em que os fatos estão circunstanciados (peça 46) :
“HISTÓRICO	
De acordo com os demonstrativos de parcelas pagas pelo Sistema Único da Assistência Social (SUAS) (peça 3) , o Fundo Nacional de Assistência Social (FNAS) transferiu ao município recursos no montante de R$ 235.242,50 no exercício de 2008, para serem aplicados nos Serviços de Proteção Social Básica (PSB) e Proteção Social Especial (PSE) .
Por meio da Nota Técnica 595/2017-CPCRFF/CGPC/DEFNAS (Peça 25) , a Coordenação Geral de Prestação de Contas da Diretoria Executiva do FNAS apontou que a prestação de contas relativa aos recursos transferidos no âmbito dos programas PSB/PSE, exercício 2008, não havia sido encaminhada. A Nota Técnica 1302/2016 (Peça 12) destacou que a referida prestação deveria incluir o ‘Demonstrativo Sintético Anual da Execução Físico-Financeira’, assim como o ‘Parecer de Avaliação’, emitido pelo Conselho Municipal de Assistência Social, nos termos da Portaria MDS 96/2009.
O fundamento para a instauração da Tomada de Contas Especial, conforme apontado na Nota Técnica 595/2017-CPCRFF/CGPC/DEFNAS (peça 25) de 9/5/2017, foi a não comprovação da boa e regular aplicação dos recursos da Proteção Social Básica e da Proteção Especial, em função da omissão no dever de prestar contas. 
 (...) o responsável foi notificado na data de 26/7/2016 [acerca da ausência da prestação de contas] (...) por meio do Ofício 2424/CGPC/DEFNAS/SNAS/MDSA de 7/7/2016 (peça 19) , conforme AR (peça 20) . 
A notificação do Conselho Municipal de Assistência Social de Patu/RN ocorreu, por meio do Ofício 73683/CGPC/DEFNAS/SNAS/MDSA (peça 8) de 28/9/2009, conforme AR (peça 10) , datado de 12/11/2009 e, posteriormente, por meio do Ofício 2423/CGPC/DEFNAS/SNAS/MDSA (peça 17) de 7/7/2016, conforme AR (peça 18) , datado de 25/7/2016.
Diante do não saneamento da irregularidade e da não devolução dos recursos, instaurou-se a Tomada de Contas Especial. No Relatório de Tomada de Contas Especial (peça 32) conclui-se que o prejuízo importaria no valor total dos recursos repassados, R$ 235.242,50, imputando-se a responsabilidade ao Sr. Possidônio Queiroga da Silva Neto, ex-prefeito de Patu/RN (Gestão 2005/2008) , uma vez que a aplicação dos recursos federais repassados foi realizada sob sua gestão.
O Relatório de Auditoria 1173/2017 da Controladoria Geral da União (peça 33) também chegou às mesmas conclusões. Após serem emitidos o Certificado de Auditoria (peça 34) , o Parecer do Dirigente (peça 35) e o Pronunciamento Ministerial (peça 36) , o processo foi remetido a esse Tribunal.
Secex-TCE
Na instrução anterior (Peça 40, item 22) , concluiu-se que não ficou comprovada a boa e regular aplicação dos recursos federais repassados ao município, especificamente em razão da não apresentação da documentação comprobatória quanto à execução dos Serviços de Proteção Social Básica e Proteção Social Especial no ano de 2008, conforme apontamento feito nas Notas Técnicas 1302/2016 (peça 12) e 595/2017-CPCRFF/CGPC/DEFNAS (peça 25) ; motivo pelo qual [foram propostas] a citação e [a] audiência do responsável, em função do débito apurado.
Após anuência das instâncias superiores (Peças 41, e 42) , foi encaminhado ofício ao responsável, tendo o Sr. Possidônio Queiroga da Silva Neto sido citado na data de 26/6/2018, por meio do Ofício 193/2018 (Peça 43) , conforme AR (Peça 44) .
EXAME TÉCNICO
Apesar do Sr. Possidônio Queiroga da Silva Neto ter sido citado, permaneceu silente. Desse modo, nos termos do § 8º [do] art. 202, do RI-TCU, o responsável deve ser considerado revel, para todos os efeitos.
O responsável foi citado pela (...) não comprovação da boa e regular aplicação dos recursos, em face da omissão no dever de prestar contas dos recursos transferidos ao município de Patu/RN pelo Fundo Nacional de Assistência Social (FNAS) , no exercício de 2008, na modalidade fundo a fundo, a título de cofinanciamento federal das ações continuidades da assistência social, no âmbito do Sistema Único de Assistência Social (SUAS) , e que tinham por objeto a execução dos Serviços de Proteção Social Básica e Proteção Social Especial. 
Também foi ouvido em audiência pela ausência de documentação para a prestação de contas dos recursos transferidos.
Nos processos do TCU, a revelia não leva à presunção de que seriam verdadeiras todas as imputações levantadas contra os responsáveis, diferentemente do que ocorre no processo civil, em que a revelia do réu opera a presunção da verdade dos fatos narrados pelo autor. Dessa forma, a avaliação da responsabilidade do agente não pode prescindir da prova existente no processo ou para ele carreada.
Ao não apresentar sua defesa, o responsável deixou de produzir prova da regular aplicação dos recursos sob sua responsabilidade, em afronta às normas que impõem aos gestores públicos a obrigação legal de apresentar os documentos que demonstrem a correta utilização das verbas públicas, em observância ao contido no art. 93 do Decreto-Lei 200/67: ‘Quem quer que utilize dinheiros públicos terá de justificar seu bom e regular emprego na conformidade das leis, regulamentos e normas emanadas das autoridades administrativas competentes.’
De acordo com o relatório do tomador de contas, o dano ao erário apurado nesta TCE configurou-se pela irregularidade na comprovação da aplicação dos recursos, uma vez que não fora apresentada documentação de prestação de contas. As irregularidades indicadas nos pareceres do FNAS foram sobretudo pela ausência da documentação de prestação de contas, em razão da não validação do Demonstrativo Sintético[,] bem como [pela] ausência do parecer de avaliação do Conselho Municipal referente ao Demonstrativo Sintético, conforme especificado na Nota Técnica 1302/2016 (peça 12) .
Com relação à audiência, ao deixar de disponibilizar ao sucessor a documentação necessária à prestação de contas dos valores transferidos à conta do Sistema Único de Assistência Social (SUAS) , para aplicação no Programa de Proteção Básica – PSB e no Programa de Proteção Social Especial – PSE, no exercício de 2008, tendo em vista que todos os recursos foram geridos no seu mandato, contribuiu para a não comprovação da aplicação dos recursos em questão.
Os apontamentos feitos possuem o condão de demonstrar que a execução financeira do programa não foi comprovada na análise feita pelo órgão repassador. Nesse sentido, a irregularidade foi materializada pela falta de apresentação de documentos que permitissem à área técnica do FNAS atestar o cumprimento da execução do objeto e sua correlação com a aplicação dos recursos pactuados. 
Configurada a revelia frente à citação e à audiência deste Tribunal e inexistindo comprovação da boa e regular aplicação dos recursos transferidos, considerados os elementos existentes nos autos, não resta alternativa senão dar seguimento ao processo proferindo julgamento sobre os elementos até aqui presentes, que conduzem à irregularidade de suas contas.
Em se tratando de processo em que a parte interessada não se manifestou acerca das irregularidades imputadas, não há elementos para que se possa efetivamente aferir e reconhecer a ocorrência de boa-fé na conduta dos responsáveis, podendo este Tribunal, desde logo, proferir o julgamento de mérito pela irregularidade das contas, conforme combinação dos §§ 2º e 6º do art. 202 do Regimento Interno do TCU.
Esse entendimento está amparado nos Acórdão 133/2015-TCU-Primeira Câmara, 2.455/2015-1ª Câmara, 3.604/2015-TCU-1ª Câmara, 5.070/2015-2ª Câmara e 2.424/2015-TCU - Plenário. 
Diante da análise promovida, conclui-se pela não comprovação da boa e regular aplicação dos recursos transferidos ao município de Patu/RN pelo Fundo Nacional de Assistência Social (FNAS) , no exercício de 2008, na modalidade fundo a fundo, a título de cofinanciamento federal das ações continuidades da assistência social, no âmbito do Sistema Único de Assistência Social (SUAS) , e que tinham por objeto a execução dos Serviços de Proteção Social Básica e Proteção Social Especial, uma vez que, diante da não apresentação da documentação de prestação de contas, não há como demonstrar o nexo entre os recursos federais transferidos e as despesas na execução do objeto.
Assim, as presentes contas devem ser julgadas irregulares, com a condenação em débito e aplicação de multa, com fundamento no art. 57 da Lei 8.443/1992, com remessa de cópia dos elementos pertinentes ao Ministério Público da União, atendendo, assim, ao disposto no art. 16, § 3º, da Lei 8.443/1992 c/c o art. 209, § 7º, do Regimento Interno/TCU.
CONCLUSÃO
Em face da análise promovida[,] conclui-se que a conduta do responsável causou dano ao erário em decorrência da não comprovação da boa e regular aplicação dos recursos repassados de forma automática, na modalidade fundo a fundo, pelo Fundo Nacional de Assistência Social ao município de Patu/RN no exercício de 2008, em decorrência de irregularidade na execução financeira, ante a ausência de documentos que permitissem atestar a devida correlação na aplicação dos recursos repassados e a execução do objeto.
Com efeito, em função da revelia do [Sr.] Possidônio Queiroga da Silva Neto, não foi possível sanear as irregularidades a ele atribuídas, tampouco elidir o débito a ele imputado. Ademais, inexistem nos autos elementos que demonstrem a boa-fé do gestor ou a ocorrência de outros excludentes de culpabilidade. Desse modo, suas contas devem, desde logo, ser julgadas irregulares, nos termos do art. 202, § 6º, do Regimento Interno do TCU, procedendo-se à sua condenação em débito, bem como aplicada a multa prevista no art. 57 da Lei 8.443/1992.
Vale ressaltar que a pretensão punitiva do TCU, conforme Acórdão 1441/2016-TCU-Plenário, que uniformizou a jurisprudência acerca dessa questão, subordina-se ao prazo geral de prescrição indicado no art. 205 do Código Civil, que é de 10 anos, contado da data de ocorrência da irregularidade sancionada, nos termos do art. 189 do Código Civil, sendo este prazo interrompido pelo ato que ordenar a citação, a audiência ou a oitiva do responsável. No caso em exame, não [incidiu] a prescrição, uma vez que a liberação dos recursos ocorreu até a data de 30/12/2008 e a manifestação da Unidade Técnica ocorreu em 28/5/2018.”
3.	Com base em tais ponderações, a Secex/TCE propõe, em síntese, que: a) o responsável seja considerado revel, nos termos do art. 12, § 3º, da Lei 8.443/1992; b) suas contas julgadas irregulares; c) o débito apurado nos autos seja imputado ao responsável; e d) seja remetida cópia do Acórdão a ser proferido nos autos ao Ministério Público da União (peças 46, pp. 4/6, 47 e 48) .
4.	O Ministério Público especializado, em parecer da lavra do Procurador Rodrigo Medeiros de Lima, anui ao encaminhamento alvitrado pela unidade técnica (peça 49) .
		É o Relatório.

não há.

Procurador Rodrigo Medeiros de Lima.

TOMADA DE CONTAS ESPECIAL. MUNICÍPIO DE PATU/RN. FUNDO NACIONAL DE ASSISTÊNCIA SOCIAL - FNAS. TRANSFERÊNCIA FUNDO A FUNDO. SISTEMA ÚNICO DE ASSISTÊNCIA SOCIAL. PROGRAMA DE PROTEÇÃO SOCIAL BÁSICA - PSB E PROGRAMA PROTEÇÃO SOCIAL ESPECIAL - PSE. NÃO COMPROVAÇÃO DA BOA E REGULAR APLICAÇÃO DOS RECURSOS TRANSFERIDOS EM DECORRÊNCIA DA OMISSÃO DO DEVER DE PRESTAR CONTAS. CITAÇÃO DO EX-PREFEITO. REVELIA. CONTAS IRREGULARES. DÉBITO. MULTA 1) Julgam-se irregulares as contas e em débito o responsável em função da não comprovação da boa e regular aplicação de recursos federais recebidos no âmbito do Sistema Único de Assistência Social. 2) O ônus de comprovar a regularidade da integral aplicação dos recursos públicos ao objeto de programa federal compete ao gestor, por meio de documentação idônea, que demonstre, de forma efetiva, os gastos efetuados e o nexo de causalidade entre as despesas realizadas e a verba federal recebida. 3) Nos termos do art. 12, § 3º, da Lei 8.443/1992, o responsável que não atende à citação deste Tribunal deve ser considerado revel, dando-se prosseguimento ao processo.

TOMADA DE CONTAS ESPECIAL (TCE)

Secretaria de Controle Externo de Tomada de Contas Especial - Secex/TCE.

Em exame a Tomada de Contas Especial instaurada pelo então Ministério do Desenvolvimento Social em desfavor do Sr. Possidônio Queiroga da Silva Neto, Prefeito de Patu/RN na gestão 2005/2008, tendo em vista a omissão do dever de prestar contas dos recursos repassados àquela municipalidade pelo Fundo Nacional de Assistência Social – FNAS no exercício de 2008, na modalidade fundo a fundo, a título de cofinanciamento federal das ações continuidades da assistência social, no âmbito do Sistema Único de Assistência Social – SUAS, e que tinham por objeto a execução dos Programas de Proteção Social Básica – PSB e Proteção Social Especial – PSE. 
2.	O FNAS transferiu à municipalidade o montante de R$ 235.242,50 no exercício de 2008 e, em função da ausência de prestação de contas decorrente do não encaminhamento do Demonstrativo Sintético Anual por meio do SUASWeb, o então Ministério do Desenvolvimento Social e Agrário – MDS notificou o responsável a fazê-lo sem, no entanto, ter obtido sucesso, o que levou aquele órgão a instaurar a presente TCE.
3.	No âmbito deste Tribunal, a Secex/TCE efetuou, por delegação de competência, a citação do Sr. Possidônio Queiroga da Silva Neto pelo débito de R$ 235.242,50, em função da não comprovação da boa e regular aplicação dos recursos recebidos do FNAS, e a sua audiência em função da omissão do dever de prestar contas.   
4.	Transcorrido in albis o prazo para a apresentação dos elementos de defesa, a Secex/TCE apresenta proposta de mérito que contempla, em síntese, que: a) o responsável seja considerado revel, nos termos do art. 12, § 3º, da Lei 8.443/1992; b) suas contas julgadas irregulares; c) o débito apurado nos autos seja imputado ao ex-Prefeito; e d) seja remetida cópia do Acórdão a ser proferido nos autos ao Ministério Público da União.
5.	O Ministério Público especializado, em parecer da lavra do Procurador Rodrigo Medeiros de Lima, anui ao encaminhamento alvitrado pela unidade técnica.
6.	A omissão no dever de prestar contas de recursos federais recebidos mediante convênio impede a comprovação da regular aplicação daquela verba, situação que configura presunção juris tantum da existência de débito. 
7.	Como é cediço, a imposição de comprovar a boa e regular utilização dos recursos federais recebidos decorre do ordenamento jurídico, a teor do bloco normativo composto pelas disposições dos arts. 70, parágrafo único, da Constituição Federal, 93 do Decreto-lei 200/1967 e 66 do Decreto 93.872/1986.
8.	Se o Sr. Possidônio Queiroga da Silva Neto não logrou êxito em apresentar ao FNAS e tampouco a este Tribunal documentação idônea que demonstrasse, de forma cabal, a correta destinação da verba repassada, cabe o julgamento pela irregularidade de suas contas.   
9.	Cumpre destacar que o responsável foi regularmente chamado aos autos pela Secex/TCE no endereço constante da base de dados do Sistema CPF da Receita Federal do Brasil, mas optou por permanecer silente, tornando-se revel, nos termos do art. 12, parágrafo 3º, da Lei 8.443/1992, o que impõe o prosseguimento do processo. 
10.	Dessarte, devem-se julgar irregulares as contas do Sr. Possidônio Queiroga da Silva Neto, imputando-se-lhe o débito apurado nestes autos, com os devidos consectários legais, sem prejuízo de que, diante da gravidade da omissão do dever de prestar contas de recursos federais recebidos por meio de convênio, seja-lhe aplicada a penalidade pecuniária insculpida no art. 57 da Lei 8.443/1992.
11.		Importante asseverar que não incide no presente caso a prescrição da pretensão punitiva nos moldes delineados pelo paradigmático Acórdão 1441/2016-TCU-Plenário, prolatado no âmbito de Incidente de Uniformização de Jurisprudência, por meio do qual restou assente que a pretensão punitiva do TCU se subordina ao prazo geral de prescrição indicado no art. 205 do Código Civil, contado a partir da data da ocorrência da irregularidade sancionada, nos termos do art. 189, inciso I, do Código Civil.
12.	In casu, a irregularidade apurada nestes autos refere-se à ausência de prestação de contas, a qual deveria ter sido encaminhada até o último dia do mês de fevereiro de 2009 (inteligência do art. 9º da então vigente Portaria MDS 459/2005) .
13.	Tendo em conta que o despacho ordinatório da citação do responsável se deu maio de 2018 (peça 42) , não há incidência da prescrição da pretensão sancionatória do TCU.
14. 	Oportuno, por fim, com base no § 7° do art. 209 do Regimento Interno/TCU, encaminhar cópia do Acórdão que sobrevier à Procuradoria da República no Estado do Rio Grande do Norte, para a adoção das medidas de sua alçada.
	Ante o exposto, manifesto-me por que seja adotado o Acórdão que ora submeto a este Colegiado. 
	
	T.C.U., Sala das Sessões, em 14 de maio de 2019. 
MARCOS BEMQUERER COSTA
Relator